【裁判字號】    94,上訴,3991
【裁判日期】    950215
【裁判案由】    偽造文書等
【裁判全文】
臺灣高等法院刑事判決                94年度上訴字第3991號
上  訴  人  臺灣板橋地方法院檢察署檢察官
被      告  甲○○
上列上訴人因被告偽造文書等案件，不服臺灣板橋地方法院93年
度訴字第1883號，中華民國94年10月27日第一審判決（起訴案號
：臺灣板橋地方法院檢察署93年度偵緝字第519號），提起上訴
，本院判決如下：
    主  文
上訴駁回。
    理  由
一、公訴意旨略以：黃澤源（另由臺灣板橋地方法院檢察署偵辦
    中）有意向劉玉瓊以分期付款方式購買車號6A-9636號自用
    小客車，二人與裕融企業股份有限公司（以下簡稱裕融公司
    ）三方簽立債權讓與暨動產抵押契約書，由劉玉瓊將其對黃
    澤源之債權轉讓予裕融公司，且由黃澤源將買受之自小客車
    設定動產抵押權予裕融公司，以擔保其債權。惟黃澤源實則
    無意繳納分期付款，竟與其母即被告甲○○基於行使偽造私
    文書、行使偽造特種文書及不法所有之詐欺之犯意聯絡，於
    民國92年4月4日，在臺北縣三重市○○街3號之1住處，由被
    告甲○○擔任連帶保證人、黃澤源冒用其弟黃澤瑩（黃澤瑩
    部分另由檢察官為不起訴處分）之名義為借款人，黃澤源並
    出示偽造之黃澤瑩之國民身分證一張（其上貼有黃澤源之照
    片），自稱黃澤瑩，並提出偽造黃澤瑩在承陽實業有限公司
    任職之薪資明細表（其上有不知情之篆刻人員偽刻「承陽實
    業有限公司」與「劉素珍」之印章各一枚），與劉玉瓊、裕
    融公司簽立債權讓與暨動產抵押契約書、動產抵押交易動產
    抵押設定契約書及汽車貸款申請書及調查表，並另偽刻黃澤
    瑩之印章一枚蓋於其上，致使裕融公司辦理對保職員鄭秀惠
    陷於錯誤，誤以為係黃澤源係有固定收入來源之黃澤瑩，因
    而核撥貸款新台幣（下同）29萬元。嗣黃澤源及甲○○於取
    得貸款後未繳付分文，且不知去向，裕融公司至此始悉受騙
    ，因認被告所為係犯刑法第216條、第21 0條、第212條之行
    使偽造私文書、特種文書罪，及第339第1項之詐欺取財罪嫌
    。（起訴書論罪部分原係認被告涉犯刑法第210條第1項之偽
    造私文書罪、第217條之偽造印章、印文罪、第339條第1項
    之詐欺取財罪嫌；惟本件起訴事實及應適用法條業經公訴人
    於94年10月4日當庭更正如前。）
二、按犯罪事實應依證據認定之，無證據不得認定其犯罪事實，
    又不能證明被告犯罪者，應諭知無罪之判決，刑事訴訟法第
    154 條第2 項、第301 條第1 項分別定有明文。又刑事訴訟
    上證明之資料，無論為直接或間接證據，均須達於通常一般
    之人均不致有所懷疑，而得確信其為真實之程度，始得據為
    有罪之認定，若其關於被告是否犯罪之證明未能達此程度，
    而有合理懷疑之存在，致使無從形成有罪之確信，根據「罪
    證有疑，利於被告」之證據法則，即不得遽為不利被告之認
    定，亦有最高法院76年度臺上字第4986號判例可稽。其以情
    況證據（即間接證據）斷罪時，尤須基於該證據在直接關係
    上所可證明之他項情況事實，本乎推理作用足以確證被告有
    罪，方為合法，不得徒憑主觀上之推想，將一般經驗有利被
    告之其他合理情況逕予排除，此觀諸最高法院32上字第67號
    判例意旨亦彰彰甚明。再者，告訴人之告訴，係以使被告受
    刑事訴追為目的，是其陳述是否與事實相符，仍應調查其他
    證據以資審認，最高法院52年度台上字第1300號亦著有判例
    可按。
三、本件公訴人認被告甲○○涉有上開罪嫌，無非以上揭事實，
    業據告訴代理人乙○○、張唯容及證人即告訴人公司辦理對
    保之職員鄭秀惠指證明確，及偽造之黃澤瑩之國民身分證（
    其上貼有黃澤源照片）一張、偽造之黃澤瑩在承陽實業有限
    公司任職之薪資明細表三張、偽以黃澤瑩名義，並偽刻其印
    章蓋於其上之債權讓與暨動產抵押契約書、動產抵押交易動
    產抵押設定契約書及汽車貸款申請書及調查表各一份等書證
    ，暨告訴人裕融公司確已如數核撥上開汽車貸款29萬元之事
    實為其論據。
四、訊據被告甲○○堅決否認有上揭犯行，辯稱：其本人只有讀
    國小，沒有畢業，並不識字，黃澤源是其本人的大兒子，黃
    澤瑩是其本人的小兒子，兩個兒子差五歲；黃澤源一向不學
    好，之前就會欺騙家人，這次是黃澤源說他要改過向上，想
    要好好上班，必需買一部機車代步，大概要4 萬元左右，請
    求其本人當連帶保證人，其本人看到大兒子黃澤源說要改過
    自新，一時心軟，而且想說機車貸款一個月只要交幾千元，
    其本人那時候在市場賣油飯一個月可以賺一萬多元，即使黃
    澤源又賴著不付錢，其本人也負擔得起，所以才答應黃澤源
    願意當保證人，並將其本人的身分證交與黃澤源去辦理相關
    事宜；後來有一位小姐來家裡說要辦對保，其本人當天感冒
    ，就只有配合在指定的文件位置上簽名而已，其本人確實不
    知道黃澤源冒用其弟黃澤瑩的名字買車子，其本人也是被黃
    澤源所騙等語。
五、經查：
  (一)本件告訴代理人乙○○、張唯容並非與被告及黃澤源（冒名
    黃澤瑩）實際洽辦本件汽車貸款業務之人，依其二人於偵查
    中所為指述以觀，其二人就同案被告黃澤源冒名其弟黃澤瑩
    之事尚無所悉（見92年度發查字第3824號卷第23-25 頁、93
    年度偵緝字第519 號卷第67-68 頁），是告訴代理人乙○○
    、張唯容前開證言自不足以作為不利被告甲○○之認定。
  (二)證人鄭秀惠雖曾證稱：其本人係連竑實業有限公司（下稱連
    竑公司）之汽車貸款對保員，連竑公司與裕融公司有簽約（
    起訴書認鄭秀惠為裕融公司之職員，顯有誤認），因為被告
    甲○○的兒子黃澤瑩要辦汽車貸款對保，其本人曾在92 年4
    月3 日晚間有到過被告位於三重市某市場邊二樓的家中辦理
    對保，因此看過被告，後來開庭才知道實際上是黃澤源拿黃
    澤瑩的身分證在辦；本件貸款金額是29萬元，不知道是否有
    頭期款，因為頭期款是買主跟車行說好的，其本人不過問；
    其本人辦理方式是先有申請書，再跟車主及保證人說明貸款
    多少、須繳多少，並核對買主及保證人之身分，再請買主及
    保證人簽名，要簽債權讓與暨動產抵押契約書、動產擔保交
    易、動產抵押設定申請書及本票、汽車貸款申請書、調查表
    等文件；其本人有跟黃澤源及被告說明貸款之金額與項目，
    而且相關文件上的簽名一定是被告自己簽的，被告應該知情
    等語（見93年度偵緝字第519號卷第21-23、58、59頁，原審
    卷第135-138頁）。惟查：
    (1)本件汽車貸款申請書及調查表是證人鄭秀惠之前就請同事
      陳美燕謄寫完畢，再帶到被告家中請黃澤源（冒名黃澤瑩
      ）及被告簽名；而債權讓與暨動產抵押契約書上面打字的
      部分本來沒有，原本是空白，是對保當日先請買主、保證
      人簽名後，再送回公司打字的；又本件係黃澤源於對保前
      即將被告及其本人偽造黃澤瑩之身分證影本傳真到公司，
      鄭秀惠到現場再依該傳真之影本核對正本，整個過程很快
      ，不到半小時等情，業據證人鄭秀惠於原審中證述明確（
      見原審卷第135、137、138、141、142頁），是本件證人
      即對保人員鄭秀惠係於事前即接獲黃澤源（冒名黃澤瑩）
      所提供之申貸資料，並依該資料將相關文件內容填載完成
      後，再於對保當日攜帶至被告家中，一面核對被告及黃澤
      源（冒名黃澤瑩）之身分證件後，一面由被告及黃澤源簽
      名於文件上，前後過程迅速，不到三十分鐘等情，應堪認
      定。又證人鄭秀惠於對保當日所提出之「債權讓與暨動產
      抵押契約書」，打字部分原屬空白，係由被告及黃澤源（
      冒名黃澤瑩）簽名之後，再送回公司完成打字部分，而查
      該契約書上除排氣量「1747」、車身顏色「紅」手續費金
      額「29000」元，及對保人「鄭秀惠」、讓與人「劉玉瓊
      」、保證人「甲○○」、債務人「黃澤瑩」部分係屬手寫
      字跡外，其餘資料如車別、廠牌、車型、式樣、出廠年份
      、產地、牌照號碼、引擎號碼、債權總額、付款期間、付
      款方式、金額、約定利率、動產擔保抵押登記有效期間、
      債務人及保證人之姓名年籍等欄位，均係事後再行打字，
      並非對保當時即存在於該「債權讓與暨動產抵押契約書」
      上之資料，此有該債權讓與暨動產抵押契約書一份附卷可
      查（見92年度發查字卷第3824號卷第7頁）；從而，本件
      被告甲○○於簽署前開債權讓與暨動產抵押契約書時，該
      契約書內容幾近一片空白，實無可供核閱查證之相關記載
      ，而被告竟不疑有他仍予簽署，核此情狀自堪認被告應係
      信任其子黃澤源之安排，於未詳予辨認之情形下即依指示
      簽名於文件上之指定位置，關於其所簽署文件之內容為何
      ，實無深悉，是被告辯稱其本人一直以為是黃澤源要買機
      車找其本作保，並不知道黃澤源是冒用黃澤瑩之名義買汽
      車等語，應屬可信。
    (2)再者，本件關於被告甲○○是否知悉黃澤源冒用其弟黃澤
      瑩名義辦理汽車貸款一節，證人鄭秀惠於原審固又證稱：
      本件辦理對保程序，「應該是」黃澤源（冒名黃澤瑩）先
      簽好名字，再交由被告簽名；簽約時其本人「應該都有」
      跟車主及保證人告知貸款金額，而且申請書上會寫貸款金
      額；被告甲○○「應該知道」債務人是黃澤瑩，因為他兒
      子就在旁邊，所以其本人也一直以為那個人是黃澤瑩；被
      告甲○○「應該」都知道其本人說的話，不然怎麼會簽名
      云云（見原審卷第136、138、139頁）。惟核證人鄭秀惠
      前揭所證均屬不能完全確定之推論之詞，且證人鄭秀惠為
      負責承辦本件汽車貸款對保工作之員工，其本人是否已盡
      善良管理人之注意義務，是否已就對保內容詳細向被告解
      說，攸關其執行上開職務是否有疏失，亦足以影響裕融公
      司得否成功向被告為民事求償之結果，是其所為證言與其
      職務本身具有相當之利害關係，自難期證人鄭秀惠自證其
      本人有未對被告詳盡告知義務之疏失，從而，本件證人鄭
      秀惠前開證言是否全可憑信，並非無疑。
    (3)又查，本件偽造之黃澤瑩在承陽實業有限公司任職之薪資
      明細表三張，係車行負責人陳孟昭事先拿給證人鄭秀惠，
      並非對保當日於被告家中提出；而偽造之黃澤瑩身分證影
      本及被告甲○○之身分證影本係事先由黃澤源傳真至鄭秀
      惠公司處，並非對保當日鄭秀惠收取身分證正本後加以影
      印；且上開對保文件上之被告之印文，亦不確定是否為被
      告所親蓋，有可能係鄭秀惠事後代刻代蓋等情，亦據證人
      鄭秀惠於原審審理時證述甚詳（見原原審卷第137、138頁
      ），是核上開情狀，自不能排除同案被告黃澤源有蓄意欺
      騙其母即被告甲○○，騙取其身分證後，事先完成所有貸
      款之前置作業，再於對保當日技術性隱瞞其冒用黃澤瑩名
      義購車之事，而哄騙被告簽名於文件上之可能性。況且本
      件被告於對保當日罹患感冒，身體不適一節，已據被告供
      陳在卷，亦與證人鄭秀惠於偵、審中之證述相符（見93年
      度偵緝字第519號卷第58頁，原審卷第138、139），是被
      告於對保當日既然身體不適，精神不濟，黃澤源當更有可
      趁之機，得以哄騙被告於相關文件上簽名，以遂行其詐騙
      裕融公司貸款之犯行。。
  (三)未查，本件被告於原審及本院審理中多需以台語溝通，並不
    具流利之聽、說國語之能力，為原審及本院直接審理所知悉
    之事項，是本件被告辯稱其因失學並不識字，所以無法了解
    文件之內容，致易受黃澤源欺騙等語，應堪認屬實。公訴人
    雖提出戶役政系統個人基本資料查詢結果一紙（見原審卷第
    100頁），認其上登載被告之教育程度註記為國中畢業，因
    認被告並非不識字云云，惟原審依職權電詢被告陳報其本人
    曾就讀之彰化縣二水鄉源泉國小，該校教導主任答稱：因年
    代久遠，已無入學紀錄可查，惟被告甲○○並無自該校畢業
    之紀錄等語；又原審依職權電詢戶政機關有關教育程度註記
    事宜，亦據台北縣三重市第一戶政事務戶政課課員答稱：戶
    籍資料中學歷記載目前已經取消，而教育程度註記係依當事
    人口頭陳報記載，戶政機關不需加以查證等語明確，此有原
    審辦理刑事案件電話紀錄查詢表二紙附卷可按，是公訴意旨
    認被告應係國中畢業，並非不識字，其所辯全非可採一節，
    尚乏明確證據足認屬實，自亦不得徒憑此點即遽為被告不利
    之認定。
  (四)綜上所述，參互印證，本件公訴人所舉證據方法至多僅能證
    明同案被告黃澤源有冒用其弟黃澤瑩名義，持偽造黃澤瑩之
    身分證及工作證明，並騙得被告甲○○擔任連帶保證人，向
    裕融公司詐貸29萬元得逞之事實；但尚不足以證明被告甲○
    ○亦明知其子黃澤源上開犯行，而仍與之有犯意聯絡及行為
    分擔之事實。自不得徒憑有利害關係之證人鄭秀惠所為不確
    定之證詞，遽認被告確有公訴人所指犯行。是本件被告所辯
    尚與常情無違，且與前揭事證相符，應堪信為真。
六、據上所陳，本件依調查證據結果不能證明被告確有公訴人所
    指上開犯行，此外復查無其他積極證據足資證明被告有何犯
    行，揆諸首開說明，因不能證明被告犯罪，自應為無罪之諭
    知。
七、原審以本件缺乏積極確切證據據證明被告有上揭犯行，因而
    諭知被告無罪，經核並無不當。檢察官仍以上開證人鄭秀惠
    之前揭供詞理由提起上訴，指摘原判決不當云云，惟經本院
    詳細調查並說明證人鄭秀惠不足採之理由，已如前述。故檢
    察官提起上訴指摘原判決不當，請求撤銷改判，為無理由，
    應予駁回。
據上論斷，應依刑事訴訟法第368條，判決如主文。
本案經檢察官郭啟東到庭執行職務。
中    華    民    國    95    年    2    月     15    日
                  刑事第十六庭審判長法  官  葉騰瑞
                                    法  官  趙功恆
                                    法  官  莊明彰
以上正本證明與原本無異。
檢察官如不服本判決，應於收受送達後十日內向本院提出上訴書
狀，其未敘述上訴之理由者並得於提起上訴後十日內向本院補提
理由書（均須按他造當事人之人數附繕本）。
                                    書記官  周素秋
中    華    民    國    95    年    2     月    15    日


司法院資訊處製作；財團法人民間司法改革基金會備份。
